臺灣臺北地方法院刑事判決　　　　　　　99年度訴字第1322號
公　訴　人　臺灣臺北地方法院檢察署檢察官
被　　　告　李金壁
選任辯護人　吳奎新律師
　　　　　　陳添信律師
　　　　　　余梅涓扶助律師
上列被告因偽造有價證券案件，經檢察官提起公訴（九十八年度
偵字第二七八六九號），本院判決如下：
    主  文
李金壁無罪。
    理  由
一、公訴意旨略以：被告李金壁基於偽造並行使有價證券之犯意
    ，於民國八十八年某不詳時間，在不詳地點，偽造告訴人謝
    秀英之印文，冒用告訴人之名義，簽發如附表所示之本票二
    紙，嗣於九十七年間，持向本院民事庭聲請准許強制執行之
    裁定，經本院於九十七年五月二十六日以九十七年度票字第
    一九四一六號為准許強制執行之裁定，迨告訴人於九十八年
    二月間經由合作金庫商業銀行之告知，向本院聲請閱卷後，
    始查悉上情，因認被告涉犯刑法第二百零一條第一項意圖供
    行使之用而偽造有價證券罪嫌云云。
二、按犯罪事實應依證據認定之，無證據不得認定犯罪事實，又
    不能證明被告犯罪或其行為不罰者，應諭知無罪之判決，刑
    事訴訟法第一百五十四條第二項、第三百零一條第一項分別
    定有明文。次按認定不利於被告之事實，須依積極證據，茍
    積極之證據本身存有瑕疵而不足為不利於被告事實之認定，
    即應為有利於被告之認定，更不必有何有利之證據，而此用
    以證明犯罪事實之證據，猶須於通常一般人均不至於有所懷
    疑，堪予確信其已臻真實者，始得據以為有罪之認定，倘其
    證明尚未達到此一程度，而有合理性之懷疑存在，致使無從
    為有罪之確信時，即應為無罪之判決，此有最高法院八十二
    年度臺上字第一六三號判決、七十六年臺上字第四九八六號
    、三十年上字第八一六號等判例意旨可資參照。
三、公訴人認被告涉犯前揭意圖供行使之用而偽造有價證券罪嫌
    ，無非以告訴人之指訴、如附表所示之本票影本二紙及告訴
    人戶籍謄本影本、福建金門地方法院八十九年度票字第二○
    號民事裁定影本、八十八年十月間被告與「江謝秀英」房屋
    租賃契約書影本、寶山計劃案協議書影本各一份，而以告訴
    人於如附表所示之二紙本票之發票日時（即八十八年五月十
    八日），其仍冠有夫姓，故對外均稱「江謝秀英」，惟如附
    表所示之本票上發票人均記載為「謝秀英」，足見確為被告
    偽造之情，又被告於八十八年五月間，尚積欠告訴人債務，
    且以其所有座落於臺北縣新店市○○路○段二十七號三樓之
    房屋出租予告訴人三年，以租金抵充積欠告訴人新臺幣（下
    同）一百萬元之借款利息，益徵告訴人並無簽發如附表所示
    之本票之必要等語，為其論據。
四、被告於本院審理時固坦承其持如附表所示之本票二張向本院
    民事庭聲請准許強制執行之裁定等情不諱，惟堅決否認有何
    意圖供行使之用而偽造有價證券犯行，辯稱：告訴人於八十
    八年間是其同居人，且為其公司之會計及出納，因其發覺告
    訴人侵占其公司之款項，要求告訴人歸還，結果告訴人說伊
    將錢放在不動產，沒有辦法還錢，所以簽發如附表所示之本
    票二張，在其位於臺北縣新店市（現已改制為新北市新店區
    ○○○路二段二十七號三樓之公司拿給其，如附表所示之到
    期日是告訴人決定的，其有同意，因告訴人開票出來，其不
    拿又能怎樣。告訴人於八十六年至八十九年間仍使用「謝秀
    英」之名字，並非「江謝秀英」。八十八年十月間，其名下
    所有座落臺北縣新店市○○路○段二十七號三樓之房屋，遭
    法院查封，被告為避免拍賣執行，遂與告訴人通謀而為虛偽
    之租約約定。且被告於九十年間曾借予告訴人之女兒江桀影
    一百萬元，若被告果真向告訴人借款一百萬元，被告為何不
    於九十年間將一百萬元用以清償告訴人，收回前揭房屋，反
    而係借款予江桀影？如附表所示之本票上之印文與告訴人於
    九十五年間於金門縣購買土地而簽立之所有權移轉買賣契約
    書上之印文相同，足認如附表所示之本票上之印文為真正等
    語，並聲請傳喚：(一)證人林振耀，以證明其有將臺北縣新店
    市○○路○段二十七號三樓之房屋出租予華茂建設股份有限
    公司之事實。(二)．證人游新旺及江桀影，以證明其有於九十
    年間曾借予江桀影一百萬元之事實。(三)證人李國贊，以證明
    如附表所示之本票二張於九十一年以前即存在之事實。(四)證
    人李錫賜，以證明告訴人於九十五年間，蓋用於其在金門縣
    購買土地之所有權移轉買賣契約書之印章，並非委由被告代
    刻之事實。經查：
  (一)被告於九十七年間，持如附表所示之本票二張向本院民事庭
    聲請准許強制執行之裁定，經本院於九十七年五月二十六日
    以九十七年度票字第一九四一六號為准許強制執行之裁定等
    情，業據被告所自承（本院卷第二十五頁反面參照），且有
    本院九十七年度票字第一九四一六號全卷在卷可佐，首堪認
    定。
  (二)本案之爭點在於1.告訴人於撤冠夫姓前是否均使用「江謝秀
    英」之名字？2.被告所有之臺北縣新店市○○路○段二十七
    號三樓房屋是否實際出租予告訴人三年，以租金抵充被告積
    欠告訴人一百萬元之借款利息？3.如附表所示之本票二張是
    否於九十一年以前即存在？4.如附表所示之本票之印文是否
    為真正？5.若如附表所示之本票上之印文為真正，是否為被
    告盜蓋告訴人所有之印章而偽造有價證券？茲分述如下：
  1.告訴人於撤冠夫姓前是否均使用「江謝秀英」之名字？
    告訴人於告訴狀內陳稱：伊於九十年一月十二日未撤冠夫姓
    前，在一般日常生活及經濟交易事項皆使用「江謝秀英」之
    名，而非「謝秀英」等語（他字卷第四頁參照），並提出告
    訴人與被告於八十八年十月一日所簽立之租賃契約書影本、
    告訴人之戶籍謄本影本各一份（他字卷第十七至二十二頁參
    照）為證，然證人即告訴人之女江桀影結證稱：很熟的人都
    知道其母親叫謝秀英，後來到游新旺那邊算命，游新旺幫其
    母親取名叫謝宜君，其母親未曾自稱江謝秀英等語（本院卷
    第二九二頁反面、第二九三頁參照），參以告訴人於本院審
    理時提出其任職大山營造廠時之名片（本院卷第一四五頁參
    照），該名片所印之告訴人姓名為「謝宜君（秀英）」，然
    告訴人任職大山營造廠時，其尚未撤冠夫姓，況告訴人亦自
    承，謝宜君係伊偏名，伊在旁邊有括號伊真名謝秀英，伊出
    去時偶爾會使用前揭名片，因為名片上印「江謝秀英」不好
    看，故名片不是印「江謝秀英」等語（本院卷第一三七頁反
    面、第一三八頁參照），足見告訴人於撤冠夫姓前，對外未
    曾自稱「江謝秀英」，且告訴人所使用名片之姓名係「謝宜
    君（秀英）」，難認被告於撤冠夫姓前始終使用「江謝秀英
    」此一姓名，自難僅以告訴人係以「江謝秀英」之名義與被
    告於八十八年十月一日簽立之租賃契約書及其係於九十年一
    月十二日始撤冠夫姓等節，遽認告訴人於撤冠夫姓前未曾以
    「謝秀英」之名義與人為法律行為。是檢察官認如附表所示
    之本票發票日期均為八十八年五月十八日，而當時告訴人仍
    冠夫姓，故如附表所示之本票係遭被告偽造之論述尚嫌速斷
    ，難認妥適。
  2.被告所有之臺北縣新店市○○路○段二十七號三樓房屋是否
    實際出租予告訴人三年，以租金抵充被告積欠告訴人一百萬
    元之借款利息？
  (1)被告否認其實際將前揭房屋交予告訴人使用收益三年，並提
    出其與華茂建設股份有限公司（下稱華茂公司）於八十八年
    十月八日簽立之房屋租賃契約書為證（本院卷第四十三至四
    十六頁參照），細繹前揭房屋租賃契約書可知，華茂公司自
    八十八年十月八日起至八十九年十月七日止，以每月五千元
    之代價，向被告承租臺北縣新店市○○路○段二十七號三樓
    ，而證人即前揭房屋租賃契約書之連帶保證人林振耀結證稱
    ：當時其介紹華茂公司與被告訂立租約，因被告與華茂公司
    不熟，要求其當連帶保證人，華茂公司有搬入臺北縣新店市
    ○○路○段二十七號三樓，且設址於該處，因被告之公司也
    在該處辦公，華茂公司是租用兩張桌子大小的位置等語（本
    院卷第一三九頁反面至一四一頁參照），與被告所辯互核相
    符，且華茂公司每月給付之租金亦僅為五千元，符合分租房
    屋之租金水準，足見被告自八十八年十月八日起至八十九年
    十月七日止，確有將其所有之臺北縣新店市○○路○段二十
    七號三樓房屋，以每月五千元之代價分租給華茂公司，剩餘
    使用空間則係供其經營之公司使用。又告訴人雖提出其與被
    告之房屋租賃契約書為證，該契約書載明「乙方（即告訴人
    ）前借予甲方（即被告）新臺幣壹佰萬元，今因甲方無法清
    償經雙方協議，甲方將其所有座（坐）落予新店市○○路○
    段二十七號三樓之房屋租予乙方使用收益，新臺幣壹佰萬元
    之利息充作房租，為期三年（自八十八年十月一日至九十一
    年十月一日），屆期甲方應全額無息返還乙方壹佰萬元，並
    歸還房屋。」（偵卷第四十八頁參照），據以主張被告所有
    之臺北縣新店市○○路○段二十七號三樓房屋出租予告訴人
    三年，以租金抵充被告積欠告訴人一百萬元之借款利息，故
    伊無簽發如附表所示之本票二張予被告之必要等情，然質之
    告訴人租金抵充利息之具體內容為何，告訴人竟證稱，伊也
    不會算，就是一個月還伊一萬五千元，抵多少伊不會算，抵
    幾個月伊要回去看才知道，抵多少錢伊也不清楚等語（本院
    卷第一三八頁參照），若確有租金抵充利息之情事，為何告
    訴人會對如何抵充及已抵充多少利息等具體內容不清楚？且
    被告所有之前揭房屋自八十八年十月八日起至八十九年十月
    七日止，為被告及華茂公司使用，已如前述，則告訴人於此
    段期間如何使用收益，不無疑問，故告訴人之前述主張尚非
    無疑。
  (2)況證人江桀影證稱：其於九十年時買房屋，其有向其母親說
    其訂了一間房子，要付錢，請其母親先匯款一百多萬元給其
    ，但其母親當時不在臺北，無法匯款，要其去找被告，請被
    告先調一百萬元給其，等其母親回臺北後，其母親會去跟被
    告算這筆錢。後來其於九十七年七月六日，在游新旺之見證
    下，以面額一百萬元之支票還款予被告等語（本院卷第二八
    八至二九二頁參照），證人即還款見證人游新旺證稱：告訴
    人女兒跟被告借錢，被告跟告訴人女兒要錢，告訴人請其當
    還款見證人，當時是拿支票還款，其在收款條上有簽名等語
    （本院卷第二六三至二六六頁參照），復有收款條、支票影
    本各一份在卷可稽（本院卷第四十七頁參照），足認江桀影
    確實於九十年間為購屋向被告調現一百萬元無訛，被告於九
    十年間既有一百萬元可借予江桀影，若其確曾向告訴人借款
    一百萬元，並將其前揭房屋租予告訴人，以租金抵充該一百
    萬元之利息，被告為何不以該一百萬元清償告訴人，以避免
    續以租金抵充利息，反而將該一百萬元借予江桀影？是被告
    辯稱其與告訴人簽立之租賃契約書係通謀虛偽意思表示，目
    的為避免其所有之前揭房屋遭拍賣等情，尚非無據。
  3.如附表所示之本票二張是否於九十一年以前即存在？
    被告雖辯稱：其於九十一年二至四月間，曾持如附表所示之
    本票二張欲向李國贊購買一尊彌勒玉佛等情，惟證人李國贊
    於一○○年六月二十三日本院審理時證稱：將近十年前，被
    告本來要跟伊買一尊笑彌勒，伊開價一千多萬元，被告好像
    還價九百多萬元，當時被告要拿兩張本票跟伊買，但伊不肯
    收本票，所以這筆交易就沒有成功，伊只有稍微看一下本票
    ，日期完全沒有看等語（本院卷第二九三、二九四頁參照）
    ，足認證人李國贊因不收本票，而未細看被告當時所提出之
    本票，無法確認被告當時欲用以給付價款之本票二張即係如
    附表所示之本票二張，故本院無從認定如附表所示之本票二
    張於九十一年以前即存在。
  4.如附表所示之本票之印文是否為真正？
  (1)查告訴人於九十五年八月一日，有向李錫賜購買金門縣金寧
    鄉○○○段一三六八地號土地乙節，業據告訴人及證人李錫
    賜結證屬實（本院卷第一三四頁、第二九五至二九八頁參照
    ），且有金門縣地政局一○○年五月二日地籍字第一○○○
    ○○三三六二號函所附之土地登記申請書、買賣契約書等相
    關資料（本院卷第二二五至二三二頁參照）及土地買賣合約
    承諾書一份附卷可稽（本院卷第三○二頁參照），細繹如附
    表所示本票二張上之「謝秀英」印文（他字卷第十二頁參照
    ）及告訴人向李錫賜購買坐落金門縣金寧鄉○○○段一三六
    八地號土地於九十五年八月一日簽立之所有權移轉買賣契約
    書上「謝秀英」之印文（本院卷第二二六頁參照），不論印
    章大小、印文字型、字體粗細均相同，足認如附表所示本票
    二張上之「謝秀英」印文與前揭買賣契約書上之「謝秀英」
    印文相同。
  (2)證人謝秀英雖證稱：如附表所示之本票上之「謝秀英」印文
    與伊在金門買土地所簽立之契約上之「謝秀英」之印文很相
    像，但是伊買土地時，請被告幫伊刻章，由被告保管該印章
    ，因伊當時人在臺灣，沒有辦法在過戶時蓋章，所以請被告
    幫伊代辦，被告並未將該印章還給伊，當時伊和被告還無糾
    紛，伊認為那個章不是印鑑章，所以亦未向被告取回云云（
    本院卷第一三三頁反面、第一三四頁、第一三八頁反面參照
    ），惟查，證人李錫賜結證稱：簽約當時謝秀英親自簽名蓋
    章，印章也是謝秀英帶來的，謝秀英自己帶印章來，簽約後
    ，謝秀英將印章收在自己帶來的一個盒子裏面。謝秀英付完
    尾款後，其將其印章、印鑑證明、權狀給謝秀英辦理過戶等
    語（本院卷第二九五至二九八頁參照），則由證人李錫賜之
    證詞可知，告訴人於簽約時自己攜帶印章去簽約，並親自用
    印，故告訴人向李錫賜購買前揭土地時，係以自己之印章蓋
    印於所有權移轉買賣契約書上，並以該印章辦理土地所有權
    過戶無訛。告訴人上開陳述顯與證人李錫賜之前揭證詞不符
    ，而證人李錫賜與被告、告訴人均無利害關係，自無偏坦一
    方之情事，其證詞當較告訴人之證詞可採，且告訴人自承：
    伊簽約時，有到場蓋印章，伊想說領權狀時也要蓋章，過戶
    時請被告幫伊辦理，所以請被告代刻印章，沒有自己帶章等
    語（本院卷第一三八頁反面參照），然衡諸常情，委託人將
    事務全權委託他人辦理時，為免本人交付印章予受託人之累
    ，乃委託受託人代刻印章使用，而被告既能親自到場簽約，
    即能交付印章予被告，豈有委託被告代刻印章之理？且告訴
    人既委託被告代刻印章，於被告辦畢土地所有權移轉登記後
    ，竟未請被告返還所代刻之印章，絲毫不怕被告盜用該印章
    ，亦與常情不符，益足徵告訴人之前揭證詞委不足採。
  5.如附表所示之本票上之印文既係真正，是否為被告盜蓋告訴
    人所有之印章而偽造有價證券？
    如附表所示之本票上之印文係告訴人所保管之印章所蓋印，
    已如前所述，該印章既係告訴人所保管，檢察官亦未舉證證
    明被告有盜蓋該印章偽造如附表所示之本票乙情，依「罪疑
    唯輕」之法理，自難認定被告有盜蓋告訴人所有之印章而偽
    造如附表所示之本票之情事。
  (三)綜上，告訴人於撤冠夫姓前並非始終使用「江謝秀英」之姓
    名，自難以如附表所示之本票發票日係在告訴人撤冠夫姓前
    ，遽認如附表所示之本票係遭偽造。又如附表所示之本票上
    之「謝秀英」印文與告訴人於九十五年購買土地所簽立買賣
    契約上之「謝秀英」印文相符，足認如附表所示之本票上之
    「謝秀英」印文為真正，且檢察官亦未舉證證明被告有盜用
    告訴人所有之印章偽造如附表所示之本票之情事，自難認被
    告有何意圖供行使之用而偽造有價證券之行為。公訴人所為
    舉證尚未達到通常一般之人不致有所懷疑，而得確信其為事
    實之程度，本案容有合理之懷疑存在而無從使本院得有確切
    不移之有罪確信，此外，復查無其他積極證據足認被告有檢
    察官所指涉之意圖供行使之用而偽造有價證券犯行，揆諸前
    開說明，自應為被告無罪之諭知，以維法紀。
據上論斷，應依刑事訴訟法第三百零一條第一項，判決如主文。
本案經檢察官王惟琪到庭執行職務
中    華    民    國   100    年    9     月    28    日
                  刑事第九庭審判長  法  官  林怡秀
                                    法  官  古瑞君
                                    法  官  鄭富城
以上正本證明與原本無異。
如不服本判決應於收受送達後10日內向本院提出上訴書狀，並應
敘述具體理由；其未敘述上訴理由者，應於上訴期間屆滿後20日
內向本院補提理由書（均須按他造當事人之人數附繕）「切勿逕
送上級法院」。
                                    書記官  顏淑華
中    華    民    國   100    年    9     月    28    日
附表：
┌──┬─────┬─────┬─────┬───────┐
│編號│發票日    │票面金額（│到期日    │利息起算日    │
│    │          │新臺幣）  │          │              │
├──┼─────┼─────┼─────┼───────┤
│一  │八十八年五│四百八十四│九十七年五│九十七年五月十│
│    │月十八日  │萬八千元  │月十八日  │八日          │
├──┼─────┼─────┼─────┼───────┤
│二  │八十八年五│四百六十二│九十七年五│九十七年五月十│
│    │月十八日  │萬一千元  │月十八日  │八日          │
└──┴─────┴─────┴─────┴───────┘